【裁判字號】    97,簡上,439
【裁判日期】    980526
【裁判案由】    清償借款
【裁判全文】
臺灣臺北地方法院民事判決             97年度簡上字第439號
上  訴  人  丙○○
被上訴人    國泰人壽保險股份有限公司
法定代理人  乙○○
訴訟代理人  甲○○
上列當事人間請求清償借款事件，上訴人對於民國九十七年五月
二十九日本院臺北簡易庭九十六年度北簡字第五一五五四號第一
審判決提起上訴，經本院於民國九十八年四月十七日言詞辯論終
結，判決如下：
    主    文
原判決關於命上訴人給付超過新臺幣拾貳萬肆仟玖佰壹拾陸元
及其中新臺幣壹拾肆萬捌仟陸佰柒拾玖元自民國八十九年一月八
日起至清償日止，按週年利率百分之九‧四二五計算之利息，暨
自民國八十五年九月三日起至清償日止，按週年利率百分之一‧
八八五計算之違約金部分，暨該部分假執行之宣告，及命上訴人
負擔訴訟費用之裁判均廢棄。
上開廢棄部分，被上訴人在第一審之訴駁回。
其餘上訴駁回。
第一、二審訴訟費用新臺幣捌仟捌佰貳拾伍元由上訴人負擔新臺
幣柒仟零陸拾元，餘由被上訴人負擔。
    事    實
一、上訴人方面：
（一）聲明：
    １原判決廢棄。
    ２上開廢棄部分，被上訴人於第一審之訴駁回。
（二）陳述：除與原判決記載相同者，茲予引用外，補稱：
    １上訴人確有就主債務人張淑貞對被上訴人之六百萬元金錢
      借貸債務與被上訴人成立連帶保證契約，主債務人張淑貞
      未依約清償，經被上訴人於十餘年前拍賣上訴人所有之不
      動產取償，抵償不足之金額為新臺幣（下同）三十二萬四
      千九百一十六元，但該不足數額包括利息、違約金，且拍
      賣之際並未通知上訴人，未將書狀、通知送達上訴人登記
      之住所，致上訴人未能到場主張拍賣之不動產土地增值稅
      計算標準，遭課以七十九萬九千九百三十四元之土地增值
      稅。
    ２本件被上訴人之利息及違約金之請求均已罹於時效，爰為
      時效抗辯。
    ３另本件違約金數額過高，上訴人已提供足額擔保，被上訴
      人如及早請求，違約金數額即不致如此高，上訴人年事已
      高，又患有心血管疾病，收入有限，並請准以不計息分期
      方式清償。
（三）證據：除援用第一審所提證據外，提出被上訴人強制執行
      聲請狀第一頁影本、戶籍謄本、臺北縣政府稅捐稽徵處土
      地增值稅稅率查詢單、臺北市稅捐稽徵處北投分處函等件
      為證。
二、被上訴人方面：
（一）聲明：上訴駁回。
（二）陳述：除與原判決記載相同者，茲予引用外，補稱：
    １臺灣士林地方法院八十五年度執字第三三五號拍賣抵押物
      強制執行程序業經合法送達上訴人，並經合法分配，自屬
      確定，上訴人不得再為爭執，該分配表除優先清償執行費
      、土地增值稅外，分配予被上訴人之數額六百九十八萬零
      二百二十九元應先抵充利息、違約金，不足數額三十二萬
      四千九百一十六元應均為原本。
    ２違約金時效應為十五年。
    ３利息部分，依民法第七百四十七條規定，向主債務人請求
      履行，及為其他中斷時效之行為，對於保證人亦生效力，
      本件被上訴人於九十四年一月間依民事訴訟法督促程序規
      定聲請對主債務人張淑貞發支付命令、命主債務人清償本
      件上訴人所連帶保證之債務，該支付命令於九十四年三月
      二十八日確定，對上訴人亦生中斷時效之效果，利息之請
      求應自九十四年三月二十八日起回溯五年計算。
（三）證據：除援用第一審所提證據外，提出臺灣士林地方法院
      九十四年度促字第一０二四號支付命令暨確定證明書、臺
      灣士林地方法院民事執行處強制執行金額計算書分配表等
      件為證。
    理    由
甲、程序方面：
    被上訴人法定代理人於本院審理中由黃調貴變更為乙○○，
    業經法定代理人乙○○具狀聲明承受訴訟，核無不合，應予
    准許。
乙、實體方面：
一、本件被上訴人主張：訴外人張淑貞分別於民國八十一年七月
    二十七日、三十日邀同上訴人為連帶保證人，與被上訴人訂
    立借貸契約，向被上訴人借款二百九十一萬元、三百零九萬
    元，借款期限分別為八十一年七月二十七日起至九十九年七
    月二十七日止、八十一年八月三日起至九十九年七月二十七
    日止，利息均按年息百分之九‧七五計算，以一個月為一期
    按期攤還本金及利息，如有一期未按時償付本息，即喪失分
    期攤還之權利，全部借款視為到期，如有遲延履行，按原訂
    利率支付遲延期間利息，並自逾期之日起，六個月以內者，
    按原訂利率百分之十，逾期超過六個月部分，另按原訂利率
    百分之二十計付違約金，上訴人保證張淑貞將本借款本息及
    其他依據契約所應負擔之款項完全清償，非至張淑貞之責任
    完全清償，保證責任不消滅，並同意拋棄先訴抗辯權，負連
    帶保證責任。詎張淑貞僅攤還本息至八十三年八月二十七日
    止，嗣後即未依約清償，債務視為全部到期，尚積欠五百七
    十一萬六千一百六十三元，及自八十三年八月二十七日起至
    清償日止，按週年利率百分之九‧四二五計算之利息，以及
    自八十三年八月二十七日起至清償日止，逾期在六個月以內
    者，按上開利率百分之十，逾期超過六個月部分，按上開利
    率百分之二十計算之違約金，經被上訴人拍賣抵押物取償，
    抵充計算至八十五年九月二日止之利息、違約金後，尚不足
    三十二萬四千九百一十六元，爰依兩造間連帶保證契約請求
    上訴人如數給付，及支付自八十五年九月三日起至清償日止
    ，按週年利率百分之九‧四二五計算之利息，以及按上開利
    率百分之二十計算之違約金。上開抵充不足數額均為本金，
    違約金部分並未罹於時效等語。
二、上訴人則以：被上訴人主張之債權數額不正確，拍賣抵押物
    取償不足額包括利息、違約金，請求均已逾時效期間，且拍
    賣之際並未通知上訴人，另本件違約金數額過高等語，資為
    抗辯。
三、被上訴人主張之事實，業據提出擔保放款借據（分期攤還）
    、約定書、本息攤還試算表、臺灣士林地方法院民事執行處
    通知暨強制執行金額計算書分配表、臺灣士林地方法院九十
    四年度促字第一０二四號支付命令暨確定證明書等件為證，
    該等證據之真正，並經上訴人肯認無訛，應堪信為真實。上
    訴人則辯稱：被上訴人主張之債權數額不正確，拍賣抵押物
    取償不足額包括利息、違約金，請求權均已逾時效期間，且
    拍賣之際並未通知上訴人，違約金數額亦過高等語。茲就兩
    造爭執之點分述如下。
四、被上訴人債權數額部分：
（一）被上訴人主張主債務人張淑貞攤還本息至八十三年八月二
      十七日止，尚積欠五百七十一萬六千一百六十三元，及自
      八十三年八月二十七日起至清償日止，按週年利率百分之
      九‧四二五計算之利息，以及自八十三年八月二十七日起
      至清償日止，逾期在六個月以內者，按上開利率百分之十
      ，逾期超過六個月部分，按上開利率百分之二十計算之違
      約金，經被上訴人拍賣抵押物取償，抵充計算至八十五年
      九月二日止之利息、違約金後，尚不足三十二萬四千九百
      一十六元等事實，已經被上訴人提出擔保放款借據（分期
      攤還）、約定書、本息攤還試算表、臺灣士林地方法院民
      事執行處通知暨強制執行金額計算書分配表為證，核屬大
      致相符，上開證據之真正，並為上訴人所不爭執。其中本
      息攤還試算表所載攤還二十五期債務本金餘額五百七十一
      萬九千五百四十八元，與被上訴人主張之債務本金餘額五
      百七十一萬六千一百六十三元間固有三千三百八十五元之
      差距，但被上訴人主張之數額既然較低，且張淑貞貸款其
      中三百零九萬元部分債務起息日為八十一年八月三日，不
      足一個月，首期利息復均按年息百分之九‧七五計算，因
      而致生少許差異，仍非無可採。
（二）參諸被上訴人於九十四年一月七日就前述拍賣抵押物強制
      執行之債務餘額三十二萬四千九百一十六元聲請對主債務
      人張淑貞發支付命令，該支付命令合法送達張淑貞後，因
      張淑貞未異議而告確定，有臺灣士林地方法院九十四年度
      促字第一０二四號支付命令可資參佐，本件債務數額亦經
      主債務人張淑貞肯認無訛，則本件債務經主債務人張淑貞
      攤還本息至八十三年八月二十七日止，尚積欠五百七十一
      萬六千一百六十三元，及自八十三年八月二十七日起至清
      償日止，按週年利率百分之九‧四二五計算之利息，以及
      自八十三年八月二十七日起至清償日止，逾期在六個月以
      內者，按上開利率百分之十，逾期超過六個月部分，按上
      開利率百分之二十計算之違約金，經被上訴人拍賣抵押物
      取償，抵充計算至八十五年九月二日止之利息、違約金後
      ，尚不足三十二萬四千九百一十六元，已足認定。
五、拍賣抵押物所得金額抵充順序部分：
（一）次按清償人所提出之給付，應先抵充費用，次充利息，次
      充原本；其依前二條之規定抵充債務者亦同，民法第三百
      二十三條規定甚明。又違約金債權並無儘先抵充之規定；
      違約金之性質則與利息不同，民法既無違約金儘先抵充之
      規定，其抵充之順序，應在原本之後，從而除當事人另有
      特別約定外，債權人尚難以違約金優先於原本抵充而受清
      償（最高法院七十一年度台上字第二五二三號、八十年度
      台上字第三九０號判決參照）。
（二）本件被上訴人拍賣上訴人所有之抵押物以清償所擔保之主
      債務人張淑貞債務，而依臺灣士林地方法院以八十五年度
      執字第三三五號拍賣抵押物強制執行事件強制執行金額計
      算書分配表所載，該抵押物拍賣所得金額為七百五十一萬
      元，另臺北市稅捐稽徵處北投分處就是件不動產拍賣課徵
      土地增值稅，參與分配七十九萬九千九百三十四元，被上
      訴人參與分配之債權原本數額為五百七十一萬六千一百六
      十三元，自八十三年八月二十七日起至八十五年九月二日
      止之利息數額為一百零八萬七千八百二十九元，同期間違
      約金數額為十七萬六千二百三十七元，執行費用為五萬四
      千七百五十三元，而被上訴人與主債務人張淑貞間借貸契
      約並無就債務清償抵充順序另為約定，此觀卷附擔保放款
      借據（分期攤還）、約定書所載即明，依前揭規定，優先
      抵充執行費用、土地增值稅後，被上訴人受償之六百六十
      五萬五千三百一十三元，仍應先充原本五百七十一萬六千
      一百六十三元，但受償數額已不足充抵原本，則被上訴人
      不足受償數額三十二萬四千九百一十六元中，僅十四萬八
      千六百七十九元為債權原本，其餘十七萬六千二百三十七
      元為自八十三年八月二十七日起至八十五年九月二日止之
      違約金，亦足認定。
（三）被上訴人受償不足數額中既包括十七萬六千二百三十七元
      之違約金，而被上訴人與主債務人張淑貞間借貸契約並未
      約定違約金給付期限，就違約金之給付亦未另訂違約金，
      有擔保放款借據（分期攤還）、約定書等件可參，亦即就
      違約金並無利息、違約金可得主張、請求，是被上訴人就
      債權原本十四萬八千六百七十九元以外部分（即違約金十
      七萬六千二百三十七元）請求給付自八十五年九月三日起
      至清償日止之利息、違約金，尚非有據。
六、時效部分：
（一）次按請求權，因十五年間不行使而消滅，但法律所定期間
      較短者，依其規定；利息、紅利、租金、贍養費、退職金
      及其他一年或不及一年之定期給付債權，其各期給付請求
      權，因五年間不行使而消滅；消滅時效，自請求權可行使
      時起算；消滅時效，因起訴而中斷；依督促程序，聲請發
      支付命令，與起訴有同一效力；時效中斷者，自中斷之事
      由終止時，重行起算；因起訴而中斷之時效，自受確定判
      決，或因其他方法訴訟終結時，重行起算；時效完成後，
      債務人得拒絕給付；向主債務人請求履行，及為其他中斷
      時效之行為，對於保證人亦生效力，民法第一百二十五條
      、第一百二十六條、第一百二十八條前段、第一百二十九
      條第一項第三款、第二項第一款、第一百三十七條第一項
      、第二項、第一百四十四條第一項、第七百四十七條亦分
      別有明文規定。
（二）本件被上訴人請求自八十五年九月三日起至清償日止，按
      週年利率百分之九‧四二五計算之利息，除其中十七萬六
      千二百三十七元違約金部分不得復請求給付利息，該部分
      請求並無理由，前已述及外，就債權原本十四萬八千六百
      七十九元之利息請求部分，利息請求權自利息發生之日起
      即得請求，利息時效為五年，而上訴人於本院審理中主張
      時效已經完成、拒絕給付，揆諸上揭說明，自非無憑。惟
      被上訴人曾於九十四年一月七日就主債務人張淑貞依民事
      訴訟法督促程序之規定聲請核發支付命令，經臺灣士林地
      方法院於九十四年一月十二日以九十四年度促字第一０二
      四號支付命令命主債務人張淑貞向被上訴人清償三十二萬
      四千九百一十六元，及自八十五年九月三日起至清償日止
      ，按週年利率百分之九‧四二五計算之利息，以及自八十
      五年十月三日起至清償日止，逾期六個月以內者，按上開
      利率百分之十，逾期超過六個月部分，按上開利率百分之
      二十計算之違約金，該支付命令於九十四年三月二十八日
      確定，有臺灣士林地方法院九十四年度促字第一０二四號
      支付命令暨確定證明書在卷可考，該對主債務人張淑貞所
      發之支付命令與起訴有同一中斷時效之效力，且對於保證
      人即上訴人亦生效力，則本件利息請求權時效應於九十四
      年一月七日起中斷，自九十四年三月二十八日起重行起算
      五年，是被上訴人對上訴人自九十四年一月七日起回溯五
      年即八十九年一月七日以前部分利息之請求權時效已經完
      成，八十九年一月八日以後之利息請求權時效則尚未完成
      ，堪以認定。
（三）再按違約金之約定，為賠償給付遲延所生之損害，於債務
      人給付遲延時，債權人始得請求，既非定期給付之債務，
      其時效為十五年而非五年（最高法院七十二年度台上字第
      一二二一號、九十五年度台上字第六三三號、九十六年度
      台簡上字第二五號判決參照）。本件被上訴人請求自八十
      三年八月二十七日起至八十五年九月二日止之違約金十七
      萬六千二百三十七元，及自八十五年九月三日起至清償日
      止，按週年利率百分之一‧八八五（即利息利率週年利率
      百分之九‧四二五之百分之二十）計算之違約金，除其中
      十七萬六千二百三十七元違約金部分不得復請求給付違約
      金，該部分請求並無理由，前亦提及外，就前述八十三年
      八月二十七日起至八十五年九月二日止之違約金十七萬六
      千二百三十七元，及債權原本十四萬八千六百七十九元自
      八十五年九月三日起至清償日止，按週年利率百分之一‧
      八八五之違約金請求部分，違約金請求權均自違約之日起
      即得請求，違約金時效為十五年，而被上訴人曾於九十四
      年一月七日依民事訴訟法督促程序之規定對主債務人聲請
      核發支付命令，該支付命令內容包含本件違約金請求，且
      與起訴有同一中斷時效之效力，對於保證人即上訴人亦生
      效力，前已敘及，則本件違約金請求權時效應自九十四年
      一月七日重行起算十五年，被上訴人既於九十六年七月十
      八日復對上訴人聲請核發支付命令，經上訴人異議而視為
      起訴，足見被上訴人對上訴人之違約金請求權時效並未完
      成，亦足認定。
七、違約金過高部分：
（一）又當事人得約定債務人於債務不履行時，應支付違約金；
      約定之違約金額過高者，法院得減至相當之數額，民法第
      二百五十條第一項、第二百五十二條分別有明文規定。又
      當事人約定契約不履行之違約金過高者，法院固得依民法
      第二百五十二條以職權減至相當之數額，惟是否相當仍須
      依一般客觀事實、社會經濟狀況及當事人所受損害情形，
      以為酌定標準，而約定違約金過高與否之事實，應由主張
      此項有利於己事實之債務人負舉證責任；約定之違約金額
      過高者，法院得減至相當之數額，為民法第二百五十二條
      所明定，惟此規定乃係賦與法院得依兩造所提出之事證資
      料，斟酌社會經濟狀況並平衡兩造利益而為妥適裁量、判
      斷之權限，非謂法院須依職權蒐集、調查有關當事人約定
      之違約金額是否有過高之事實，而因此排除債務人就違約
      金過高之利己事實，依辯論主義所應負之主張及舉證責任
      ，況違約金之約定，為當事人契約自由、私法自治原則之
      體現，雙方於訂約時，既已盱衡自己履約之意願、經濟能
      力、對方違約時自己所受損害之程度等主、客觀因素，本
      諸自由意識及平等地位自主決定，除非債務人主張並舉證
      約定之違約金額過高而顯失公平，法院得基於法律之規定
      ，審酌該約定金額是否確有過高情事及應予如何核減至相
      當數額，以實現社會正義外，當事人均應同受該違約金約
      定之拘束，法院亦應予以尊重，始符契約約定之本旨，倘
      債務人於違約時，仍得任意指摘原約定之違約金額過高而
      要求核減，無異將債務人不履行契約之不利益歸由債權人
      分攤，不僅對債權人難謂為公平，抑且有礙交易安全及私
      法秩序之維護（最高法院八十二年度台上字第二四七六號
      、九十二年度台上字第六九七號、第二七四七號、九十三
      年度台上字第九０九號判決參照）。
（二）本件上訴人空言爭執違約金數額過高，並未提出任何證據
      以實其說，已難遽採，參諸本件違約金係就債務原本餘額
      按週年利率百分之一‧八八五計算，前已提及，自難謂為
      過高，上訴人此節所辯，亦無理由。
八、從而，被上訴人請求上訴人給付拍賣抵押物取償不足額三十
    二萬四千九百一十六元，及其中十四萬八千六百七十九元自
    八十九年一月八日起至清償日止，按週年利率百分之九‧四
    二五計算之利息，以及自八十五年九月三日起至清償日止，
    按週年利率百分之一‧八八五計算之違約金，洵屬有據，應
    予准許，逾此範圍之請求，則無理由，爰予駁回。原審就上
    開准許部分為上訴人敗訴之判決，並依職權為假執行之宣告
    ，並無不合，上訴意旨指摘原判決該部分不當，求予廢棄，
    為無理由，應予駁回，惟原判決命上訴人給付逾此範圍之部
    分，尚有未洽，上訴意旨指摘原判決此部分不當，求予廢棄
    ，為有理由，爰由本院予以廢棄改判如主文第二項所示。
九、本件事證已臻明確，兩造其餘攻擊防禦方法及所提證據，經
    本院審酌後，認對於判決結果不生影響，爰不一一論列，併
    此敘明。
十、末按兩造應負擔之第一審、第二審訴訟費用額，依後附計算
    書確定為如主文第四項所示之金額。
據上論結，本件上訴為一部有理由、一部無無理由。依民事訴訟
法第四百三十六條之一第三項、第四百四十九條第一項、第四百
五十條、第七十九條，判決如主文。
中    華    民    國    98    年    5     月    26    日
                  民事第一庭  審判長法  官  李昆曄
                                    法  官  文衍正
                                    法  官  洪文慧
上列正本核與原本無異。
本判決不得上訴。
中    華    民    國    98    年    5     月    26    日
                                    書記官  林芝儀
附表：
┌──────────────────────────┐
│              計         算         書              │
├────────┬──────────┬──────┤
│    項    目    │ 金額（新臺幣／元） │   支付人   │
├────────┼──────────┼──────┤
│第一審裁判費（含│      仟伍佰拾元│被上訴人墊支│
│支付命令聲請費）│                    │            │
├────────┼──────────┼──────┤
│第二審裁判費    │    伍仟貳佰玖拾伍元│  上訴人墊支│
├────────┼──────────┼──────┤
│    小   計     │    捌仟捌佰貳拾伍元│            │
└────────┴──────────┴──────┘


司法院資訊處製作；財團法人民間司法改革基金會備份。
